【裁判字號】    95,建上,4
【裁判日期】    950509
【裁判案由】    給付工程款等
【裁判全文】
臺灣高等法院民事判決                   95年度建上字第4號
上  訴  人  正佳營造有限公司
法定代理人  乙○○
訴訟代理人  林雅儒律師
上  訴  人  內政部營建署
法定代理人  陳光雄
訴訟代理人  林添進律師
複 代理 人  許智勝律師
當事人間請求給付工程款等事件，兩造對於中華民國94年10月27
日台灣台北地方法院 93年度建字第224號第一審判決分別提起上
訴，本院於95年4月25日言詞辯論終結，判決如下：
    主  文
原判決關於駁回正佳營造有限公司下列第２項之訴部分及該部分
假執行之聲請暨訴訟費用之裁判均廢棄。
內政部營建署應再給付正佳營造有限公司新台幣拾萬仟玖
佰陸拾捌元。
正佳營造有限公司其餘上訴駁回。
內政部營建署之上訴駁回。
第一、二審訴訟費用由正佳營造有限公司負擔十分之四，餘由內
政部營建署負擔。
本判決所命給付，正佳營造有限公司於執行前以新台幣壹拾壹萬
壹仟元供擔保後得假執行，但內政部營建署以新台幣拾萬
仟玖佰陸拾捌元預供擔保後得免為假執行。
    事實及理由
一、本件上訴人正佳營造有限公司（下稱正佳公司）主張略以：
    伊於民國87年12月7日與內政部營建署（下稱營建署）就「
    嘉義市○○路○段立體交叉工程」（下稱系爭工程）訂立工
    程契約，約定工程總價為新台幣（下同）2億6503萬7500元
    。然簽約後營建署因經費問題遲至88年3月4日始通知開工，
    正佳公司於該日完成開工手續，雖依約應於89年12月24日完
    工。因營建署依約有提供設計圖說及施工用地之協力義務，
    惟因營業署變更設計後遲未提供設計圖說及因未與其他單位
    協調妥當致無法提供工程用地，致正佳公司須等候其他單位
    施工完成始能施作，延至91年8月 9日始竣工，共延宕593日
    。前開事由均屬可歸責於營建署之事由，故營建署須就正佳
    公司因工程延宕所增加支出之管理及成本費用負賠償之責。
    又，兩造工程契約之附件台灣省政府住宅及都市發展局施工
    須知第９條約定顯屬營建署就可歸責本身之事由，預先於契
    約中免除應負之責任，並限制正佳公司行使權利之約定，對
    正佳公司顯失公平，依民法第247條之1第1、3款規定，該約
    定應屬無效。縱認前開事由均屬不可歸責於營建署，然因展
    延工期所生之費用營建署亦應負給付之責。因工期展延致正
    佳公司增加支出人事薪資費用及勞健保等費用533萬1480
    元。工程履約保證金手續費用51萬6731元施工房屋租賃
    續約租金34萬5000元工地燃料費、電信費、水電費、伙食
    費等工程管理費用89萬1760元。工程保險費用29萬5012元
    施工交通安全設施費、勞工安全及衛生費及施工品質管理
    費563萬1632元。前開費用共計為1301萬1625元， 惟正佳公
    司僅請求947萬6824元，應屬合理。 又正佳公司依原設計圖
    完成之鋼筋籠因營建署變更設計致不能使用而須廢棄，營建
    署須就正佳公司因此所支出之材料及工資共計550萬 9251元
    亦負賠償之責。再者，兩造曾於88年 9月21日就系爭工程召
    開施工協調會，嗣正佳公司依協調結論施工後，營建署卻不
    同意，致正佳公司須將施工完成之圍堰鋼板樁全數拆除，其
    應就正佳公司因此支出之費用220萬3608元負賠償之責， 爰
    請求判決營建署應給付1718萬9683元本息（原審僅判命營建
    署應給付正佳公司999萬2311元本息而駁回其餘之訴， 兩造
    就其敗訴部分分別提起上訴）。並上訴及答辯聲明：(一)原判
    決不利於正佳公司部分廢棄。(二)廢棄部分，營建署應再給付
    正佳公司 719萬7372元及自起訴狀繕本送達翌日起迄清償日
    止按年息5%計算之利息。(三)營建署之上訴駁回。(四)第一、二
    審訴訟費用由營建署負擔。(五)願供擔保，請准為假執行之宣
    告。
二、上訴人內政部營建署則以：正佳公司就本件工程投標前已詳
    閱相關投標須知、合約書及附件，惟仍參與投標，已屬充分
    考量承攬本件工程之風險，此與一般訂立定型化契約之情形
    顯有不同，兩造契約書附件之「台灣省政府住宅及都市發展
    局施工須知 」第9條約定已排除民法第227條及第231條不完
    全給付及遲延給付規定之適用，故正佳公司主張前開約定顯
    失公平云云應不足採。正佳公司依約僅得申請展延工期，不
    得向其請求賠償，其請求賠償損害，顯無足採。又，正佳公
    司於延展工期或停工期間均將人員調往其他工地做其他工作
    ，故人事薪資費用及勞健保費用實與營建署無涉。又，正佳
    公司因工期展延增加之工程保險費用已經營建署依工程規定
    比例核付31萬6060元，並經正佳公司於結算書中簽認。再，
    正佳公司應自覓保證人，因此支付工程履約保證金手續費，
    亦不得向營建署請求。又，正佳公司因工程展延支出之工地
    燃料費、電信費、水電費及伙食費等工程管理費用，營建署
    於結算時亦已依比例核算24萬9054元。就施工交通設施費及
    勞工安全、衛生費等施工品質管理費亦均已依工程總價比例
    調整給付，並經正佳公司於結算書簽認，再請求該部分款項
    依法無據。又，租金部分係正佳公司本身所應支付，令營建
    署賠償亦屬無據。再者，正佳公司自行施工製作尺寸過大之
    鋼筋籠，且於工程進行中從未向營建署主張前開鋼筋籠之損
    失及數量為何，於完工後逕以西側基椿預估數量之全部作為
    其已施作之數量，亦屬不合，且前開鋼筋籠尚可使用，正佳
    公司亦未受有損失。再，正佳公司為趕工自行先施作圍堰鋼
    板樁，致嗣營建署總工程師不同意該施作方式而須拆除因此
    所受之損害，亦與營建署無涉等語。爰上訴及答辯聲明：(一)
    原判決不利於營建署部分廢棄。(二)廢棄部分，正佳公司於第
    一審之訴及假執行聲請均駁回。(三)正佳公司之上訴駁回。(四)
    第一、二審訴訟費用由正佳公司負擔。(五)如受不利判決，請
    准供擔保免為假執行之宣告。
三、兩造不爭執之事項：
  (一)正佳公司經由投標方式標得系爭工程，兩造於87 年12月7日
    就「嘉義市○○路○段立體交叉工程」簽訂工程契約，約定
    工程總價為2億6503萬7500元。
  (二)系爭工程正佳公司於88年3月4日報開工，依上開工程合約約
    定，工期為600個日曆天，是依約應於89年12月24日完工，
    惟因營建署變更設計延至88年3月4日通知開工，延至91年8
    月 9日始竣工。營建署就因此造成正佳公司損失，已為部分
    之賠償。
  (三)119支鋼筋籠材料成本為227萬8366元及人力成本為323萬088
    5元，共計550萬9251元 。圍堰鋼板樁施作及拆除費用計220
    萬3608元。
四、本件爭點為：(一)系爭工程工期有無展延及展延之原因？(二)系
    爭工程契約書附件之「台灣省政府住宅及都市發展局施工須
    知 」第9條約定，是否有民法第247條之1規定約定無效之情
    形？(三)正佳公司提出之各項費用是否有理由？其中尚包括1.
    因展延工程增加之費用部分。2.因變更設計為「全套管式基
    樁施工法」而廢棄已經施作部分鋼筋籠之費用。3.正佳公司
    拆除鋼板樁工程而增加費用部分。茲就兩造爭點分述如下：
五、經查：正佳公司主張本件系爭工程工期有展延一節，為營建
    署所不爭執，復有兩造不爭執真正之工程結算驗收證明書（
    見原審卷1第13頁）為證。又觀諸兩造工程契約第5條約定「
    工程期限：一、開工期限：乙方（指正佳公司）應於接到甲
    方（指營建署） 主辦工程單位通知開工之日起5日內正式以
    書面申報開工，逾期延不開工者，則依接到甲方通知後第5
    日開始核算工期，甲方並得按本契約第22條之規定辦理，復
    工時亦同 。二、完成期限：全部工程限於600日曆天完工」
    ，有工程契約書在卷可稽（見原審卷1第9頁）。而依前開工
    程結算驗收證明書記載：開工日期為88年3月4日、實際竣工
    日期為91年8月9日 、不計入工期天數325日、履約逾期總天
    數0日、逾期違約金0元。則兩造系爭工程若依前開工程結算
    驗收證明書記載開工日期88年3月4日計算600日曆天 ，依約
    應於89年12月24日完工，正佳公司實際竣工日期已超過契約
    約定之600日曆天 ，惟內政部營建署給付工程款項時並未認
    定工程逾期係可歸責於正佳公司，再參諸88年 9月21日「嘉
    義市○○路○段施工及北段立體交叉工程北幹線西側100 cm
    及循環樁施工協調會紀錄」及營建署南區工程組88年 9月27
    日書函、正佳公司88年5月26日、89年2月14日、90年 1月12
    日、91年3月28日致營建署之信函（見原審卷１第100頁至第
    102頁、第126頁至第129頁）， 分別記載兩造就反循環基樁
    及基礎變更協調施工方式及正佳公司因工程估驗款未核發、
    橋台及擋土牆之反循環基樁部分因涉及垃圾及爛泥無法施工
    、排水工程西側基樁尚未決定施工方式、部分管線施工尚未
    完成，為配合各管線單位施工，而函請營建署南區工程處延
    長工期、暫停施工之情形，營建署並未否認前開文書之真正
    ，並自承工期展期主要是因為變更設計，是其要求要變更設
    計等語（見原審卷1第201頁筆錄），綜觀上情，堪認展延工
    期係因工程估驗款遲未核發、基樁變更設計遲未決定，致須
    等候頒布設計圖說、施工用地部分管線施工，致正佳公司須
    等候其他單位施工完成方能施作等因素為真實可採。
六、系爭工程契約書附件之「台灣省政府住宅及都市發展局施工
    須知」第9條約定 ，有民法第247條之1規定約定無效之情：
  (一)按「依照當事人一方預定用於同類契約之條款而訂定之契約
    ，為免除或減輕預定契約條款之當事人責任、使他方當事人
    拋棄權利或限制其行使權利，按其情形顯失公平者，該部分
    約定無效。」民法第247條之1第1款、第3款定有明文。再按
    88 年4月21日民法債編增訂民法第247條之1規定之立法理由
    ，乃鑑於我國國情及工商發展之現況，經濟上強者所預定之
    契約條款，他方每無磋商變更之餘地，為使社會大眾普遍知
    法、守法，防止契約自由之濫用及維護交易之公平，而列舉
    ４款有關他方當事人利害之約定，而為原則上之規定，明定
    「附合契約」之意義，及各款約定按其情形顯失公平時，其
    約定為無效。又所稱「按其情形顯失公平者」，則係指依契
    約本質所生之主要權利義務，或按法律規定加以綜合判斷有
    顯失公平之情形而言；再者，所謂定型化契約應受衡平原則
    限制，係指締約之一方之契約條款已預先擬定，他方僅能依
    該條款訂立契約，否則，即受不締約之不利益，始應適用衡
    平原則之法理，以排除不公平之「單方利益條款」，避免居
    於經濟弱勢之一方無締約之可能，而忍受不締約之不利益，
    是縱他方接受該條款而締約，亦應認違反衡平原則而無效，
    俾符平等互惠原則，有最高法院93年度台上字第710號判決
    意旨可資參照。
  (二)查本件兩造工程契約之訂定係經由投標方式產生，為兩造所
    不爭執，惟系爭工程契約附件之「台灣省政府住宅及都市發
    展局施工須知」第9條約定 ：「本工程如因收購土地、申請
    水權、拆遷建築物．．．，或因變更設計．．，其他原因，
    影響部分或整個工程進行者，經承包商提出書面申請，得按
    實際情形核定延展天數。惟承包商仍應於各該原因消失後全
    力趕辦，除另有規定說明外，不得因此提出賠償損失，或停
    工結算等要求」等語（見原審卷1第164頁），該約定所列如
    收購土地、變更設計等事由，均屬可歸責於營建署，依該契
    約條款約定，營建署就可歸責於本身之事由，預先於契約中
    免除其責任，限制訂約廠商行使法定之權利，訂約公司因而
    受有損害，無終止契約之權利，亦不得行使損害賠償。是故
    此約款，縱或於投標時已公告，為競標者可得知，然競標廠
    商僅能依該附件所列條款與營建署訂立契約，否則即將遭受
    不締約之不利益；換言之，營建署相較於該預定契約條款適
    用對象之正佳公司，正佳公司顯居於經濟上弱勢之地位，因
    之面對定型化契約之預定契約條款，除為決定締約與否之意
    思表示自由外，並無合意決定變更該預定契約條款之可能。
    以本件系爭工程而言，工期延長達593日， 其原因均係因營
    建署所致，若因此免除其責任，並將責任強加於訂約之正佳
    公司，剝奪終止契約或行使損害賠償權利，對正佳公司顯失
    公平，揆諸上開說明，此部分約定應屬無效。再營建署就本
    件造成正佳公司損失，亦已為部分之賠償為營建署所不爭執
    ，復有工程結算明細表在卷可參（見原審卷1第140頁），更
    足見營建署亦不認為正佳公司已經喪失請求賠償之權利，營
    建署辯稱正佳公司依此約定已經放棄權利不得請求賠償云云
    ，自非正當。
七、正佳公司所主張因展延工程增加之費用：
  (一)按「因可歸責於債務人之事由，致為不完全給付者，債權人
    得依關於給付遲延或給付不能之規定行使其權利」「因不完
    全給付而生前項以外之損害者，債權人並得請求賠償。」「
    債務人遲延者，債權人得請求其賠償因遲延所生之損害」民
    法第227條第1、2項及第231條第1項分別定有明文 。查工程
    合約第7條約定「 所有本工程之圖樣、施工說明書、契約有
    關附件及隨後陸續發給之各項施工詳圖，乙方（正佳公司）
    皆應切實遵照辦理。」等情（見原審卷１第11頁），可知正
    佳公司施作系爭工程須依據營建署所提供之設計圖說以為憑
    藉，換言之，營建署有提供設計圖說予正佳公司之協力義務
    ；又興建工程之首要乃用地之取得，用地上如有糾紛或有其
    他單位施工致無從進場施作，工程施作必受影響，故用地之
    提供亦為定作人協力義務之一，是本件因營建署工程估驗款
    遲未核發、設計圖說有誤致基樁變更設計遲未決定、施工用
    地部分管線施工致正佳公司須等候其他單位施工完成方可施
    作等因素，致系爭工程無法如期完工，已如前述，則營建署
    未依約履行因此延宕正佳公司進場施工之期間及完工之期間
    而增加費用，正佳公司受有增加支出之損害，營建署自構成
    不完全給付情事，正佳公司依上開規定請求賠償，於法有據
    。
  (二)關於正佳公司得請求賠償之金額若干，分述如下：
    1.工期展延增加工程保險費用部分：系爭工程契約附件之台
      灣省政府住宅及都市發展處營造綜合保險補充規定第５條
      約定「保險期限應為自開工日起至本處驗收合格之日止，
      ．．．如在實際工程完工驗收合格前保險期限已屆滿，承
      包商應予續保，否則得停止估驗計價。其保險費如非可歸
      責承包商之原因而續保者，經承包商申請，本處核可後付
      給」等語，是依上開約定，對於非可歸責於正佳公司之事
      由造成工期遲延，而須辦理續保之情況下，對於增加支出
      之保險費用，營建署即應核對後按實計給之。正佳公司主
      張因工期展延增加工程保險費一節，業據提出保險期間自
      90年9月4日起至91年9月3日止及自91年9月4日起至91年11
      月30日止，保險費各43萬5783元、7萬5289元， 合計51萬
      1072元之臺灣中國航聯產物保險股份有限公司保險費收據
      2張為證（見原審卷1第24頁）。而兩造系爭工程依約應於
      89年12月24日完工已如前述，因可歸責於營建署事由而延
      遲完工，並展延驗收之期日，則正佳公司請求90年9月4日
      至91年11月30日因工程展延所增加之保險費自屬有據。惟
      兩造不爭執營建署已給付21萬6060元，則就此部分差額，
      應再給付29萬5012元。
    2.工期展延增加工程履約保證金手續費部分：正佳公司就此
      部分費用 ，已提出日期分別為90年3月5日、90年3月21日
      、90年6月13日、90年9月3日、90年12月16日、90年9月19
      日、91年3月4日、91年3月19日、91年6月3日、91年6月17
      日、91年9月 3日、91年9月17日、91年12月 9日、91年12
      月19日、92年3月18日、92年3月18日、92年12月22日、92
      年12月22日， 金額分別為4萬0406元、 3萬7103元、 3萬
      7103元、4萬0406元、3萬7103元、2萬0203元、3萬7104元
      、 4萬0406元、1萬8552元、2萬0203元、1萬8552元、2萬
      0203元、1萬8552元、2萬0203元、1萬8552元、2萬6938元
      、2萬4736元之第一商業銀行承兌、 保證手續費收入收據
      為證（見原審卷１第25頁至第30頁），合計為47萬6325元
      。營建署雖辯稱依系爭工程契約第20條約定，未履行系爭
      工程契約應自覓保證人，此為正佳公司義務，與其無涉云
      云。惟依兩造系爭工程契約第20條規定，保證人對於因履
      行系爭工程契約各項規定暨因終止或解除契約而發生之一
      切義務，均連帶負其全責，可見於工程期間，正佳公司應
      自覓保證人，而自89年12月25日起屬展延工期期間增加支
      出工程履約保證金手續費，係因可歸責營建署行為所致，
      正佳公司因此受損害自得請求賠償而應予准許。
    3.工程展延增加施工房屋租賃續約費用部分：正佳公司因展
      延完工驗收而持續租屋增加支出，業已提出90年 1月至12
      月、 91年1月至11月之總額各180,000元、165,000元之房
      屋租賃扣繳暨免扣繳憑單2張為證（見原審卷1第31頁），
      合計34萬5000元，此部分請求自應准許。
    4.工程展延增加人事薪資費用及勞健保費用部分：依兩造工
      程契約第9條、第15條約定， 乙方（指正佳公司）須派富
      有工程經驗之負責代表人常駐工地，督率施工，並應約束
      工人，非經工程司同意，不得擅離工地，且在工程未經正
      式驗收合格以前，所有已完成工程，或已到場之甲方（指
      營建署）供給材料與機具及經甲方估驗計價之乙方自備材
      料，由乙方負責保管。故於工期展延期間，正佳公司仍須
      派人常駐工地，保管工程，是其請求增加人事薪資費用洵
      屬有據。就此部分支出費用，營建署始終爭執不該給付，
      正佳公司卻稱營建署對勞保費未爭執視同自認，尚有誤會
      ，惟關於該給付與否正佳公司雖提出張素娟、劉芳儒、林
      沅菖、許耀恆、邵方威等人之各類所得扣繳暨免扣繳憑單
      為證（見原審卷1第18頁至第22頁）， 然本件完工期限延
      遲，顯然多數期間處於停工狀態，增加之薪資費用，認以
      僱用一人看管計價為合理，再參酌正佳公司提出勞健保明
      細中許耀恆為系爭工程工地主任，並經證人許耀恆到庭證
      述明確（見原審卷1第215頁反面筆錄），故認正佳公司支
      出之許耀恆薪資90年度58萬6398元、91年度57萬6717元為
      所受損害，共計為116萬3115元 。正佳公司雖稱須另派駐
      行政、品管人員，但未提出證據證明有此必要性，至於所
      稱與營建署聯絡，查停工期間聯繫事宜並不密切，工地主
      任亦得為之，不須有專人負責，至於勞健保費用部分，正
      佳公司並未提出任何證據證明之，此部分請求尚難准許。
    5.工程展延增加之工地燃料費、電信費、水電費、伙食費等
      工程管理費用部分：正佳公司就此主張應給付89萬1760元
      （含燃料費3萬6401元占全部金額4/100 、電信費9萬7005
      元占全部金額11/100、水電費36萬6471元占全部金額41/
      100，伙食費39萬1883元占全部金額44/100） ，已經提出
      中華電信股份有限公司嘉義營運處電信費收據、台灣電力
      公司電費通知及收據聯為證 （見原審卷1第32頁至第81頁
      ），觀諸上開收據 ，電話費9萬7005元，水電費36萬6471
      元，均係系爭工程工地所支出，工程展延所增加之支出，
      自應認有必要，惟就工地燃料費、伙食費部分，正佳公司
      並未提出任何證據證明之，參酌營建署就此部分已於兩造
      工程結算時以稅捐管理及利潤等名義給付24萬9054元工程
      施工品質管理費，為兩造所不爭執，並有工程結算明細表
      可參（見原審卷1第157頁），以工程展延期間將近20個月
      ，則每月1萬餘元計算 ，尚有不足，本院認以上訴人自己
      主張金額之百分比計算，24萬9054元中電信費為2萬7396
      元（249054×11/100=27395.94小數點以下四捨五入），
      水電費為10萬2112元（249054×41/100=102112.14小數點
      以下四捨五入），則就電信費部分尚應給付6萬9609元（
      00000 -00000 =69609），水電費尚應給付26萬4359元（
      000000-000000= 264359）， 是營建署就此部分應再給付
      33萬3968元（69609+264359=333968）。
    6.工程展延增加施工交通安全設施費、勞工安全及衛生費、
      施工品質管理費部分 ： 正佳公司就此部分徒以原定工期
      600日編訂預算金額573萬6353元， 因展延593日按比例法
      計算應給付563萬1632元， 但正佳公司就此並未提出任何
      證據證明此項支出，審酌營建署就「施工交通安全設施費
      」部分已依比例計價1萬9217元， 就「勞工安全及衛生費
      」部分依比例計價1萬9026元，此為兩造不爭執， 並有工
      程結算明細表可考（見原審卷1第157頁），上開結算金額
      尚屬合理，正佳公司再為請求給付，尚非有據。
八、因變更設計為「全套管式基樁施工法」而廢棄已經施作部分
    鋼筋籠之費用：
  (一)按系爭工程契約第6條約定 ：「甲方（指營建署）在本工程
    原計劃範圍內有隨時變更設計及增減工程數量之權，乙方（
    指正佳公司）不得異議。增減數量，依照本契約所訂單價計
    算增減之，如有新增工程項目時，應由雙方協議合理單價，
    ．．倘因甲方變更計劃，乙方須廢棄已完成工程之一部分，
    或已到場之合格材料時，由甲方按實驗收後，參照本合約單
    價計給之」，有工程契約可參（見原審卷１第10頁），且為
    兩造所不爭執。
  (二)查正佳公司主張系爭工程0K+300北排水幹線西側原設計係以
    「反循環基樁施工法」施作，並由協力廠商壹山營造工程股
    份有限公司（下稱壹山公司）施作，因經施工後有困難無法
    施作，營建署遂變更鑽掘方式，改依「全套管式基樁施工法
    」施作，致正佳公司依原設計圖所製作完成之鋼筋籠因尺寸
    過大無法吊放，而須全部拆除廢棄改重新製作直徑較小之鋼
    筋籠，此部分所支出之材料及工資共計 550萬9251元等情，
    業經提出統一發票９張為證（見原審卷１第95頁至第99頁）
    。營建署雖辯稱係正佳公司基於趕工之需求自行施作，並未
    通知營建署，況施工方法所預備施工之鋼筋籠僅約20支，並
    非119支之情形， 且正佳公司所製作之鋼筋籠因尺寸過大無
    法吊放之鋼鐵並未澆入混凝土，尚為可用之鋼筋，正佳公司
    並未有鋼筋之損失云云。惟查：
    1.正佳公司主張系爭工程0K+300北排水幹線西側原設計係以
      「反循環基樁施工法」施作，惟施作後發覺無法依原設計
      施作，營建署遂變更鑽掘方式，改依「全套管式基樁施工
      法」施作，然變更設計後之全套管式基樁施工法因須考量
      兩側管壁約10㎝厚度，致依原設計圖所製作完成之鋼筋籠
      因尺寸過大無法吊放，而須全部拆除廢棄改重新製作直徑
      較小之鋼筋籠等情，有89年12月營建署南區工程處簽呈為
      證（見原審卷1第92頁）， 並經證人甲○○即壹山公司負
      責人證述：「（提示卷98、99頁的統一發票）是否你們公
      司所開立？為何開立？）沒有錯，統一發票是開給正佳公
      司，這是作世賢路的基樁，也是作橋樑、擋土牆下面的基
      樁，鋼筋、水泥都是正佳公司所提供的，我們只有負責施
      工，就是把鋼筋綁成鋼筋籠再將水泥灌進去。」「（證人
      所施作工程的範圍是指變更前的範圍？還是變更後之工作
      範圍？）應該是變更前的工作範圍。」等語（見原審卷1
      第200頁反面）及 「（有轉承包營建署包給正佳公司在嘉
      義市○○路立體交叉工程？）有做基樁部分」「（東側或
      西側基樁有變更設計？）西邊有障礙物，有做部分變更，
      該部分需採另種工法，故未施作。」「（工程是否有全部
      澆注？）有做鑽孔有放鋼筋籠，就有澆注。」「（變更前
      西側鋼筋籠是否做好？）有做好」「（正佳公司有否付錢
      ？）已領錢」等語（見本院卷第48、49頁）；證人許耀恆
      即正佳公司系爭工程工地主任證稱：因為施工地點有垃圾
      層所以希望改變施工方法，原來是反循環基樁施工法，後
      來改成全套管式基樁的施工法，原先做好的鋼筋籠沒有辦
      法使用等語（見原審卷1第214頁反面）；證人沈榮發即系
      爭工程監工證稱：施工的工地東岸（側）是以反循環基樁
      的施工法施作，是西岸（側）才改成全套管式基樁法等詞
      （見原審卷1第215頁）明確，堪認系爭工程0K+300北排水
      幹線西側確已經施工，因營建署變更設計致依原施工方法
      施作之鋼筋籠無法使用而須拆除情事，營建署所辯係正佳
      公司自行趕工施作云云，並未舉證證明之，尚非可採。
    2.又就施作並拆除之鋼筋籠數量，營建署雖辯稱僅約20支云
      云 。惟就此正佳公司已提出發票9張及營建署南區工程處
      89 年12月簽呈說明記載「但本工程100公分基樁鋼筋籠因
      趕工原因，於施作東側基樁已全部製作完成，如變更為植
      樁需廢棄並依約計價」「本工程基樁尚有 120支未施作」
      等文字為證（見原審卷1第92、93頁、95頁至第99頁）。
      而證人沈榮發亦證稱上開簽呈是南區工程處寫的等語（見
      原審卷1第215頁）。再參酌證人甲○○證稱：已將鋼筋綁
      成鋼筋籠再將水泥灌進去，發票確是伊公司所開立的云云
      （見原審卷1卷第200頁反面）。證人許耀恆復證述：原先
      做好的鋼筋籠119支無法使用（見原審卷１第214頁反面）
      。證人郭俊宏即系爭工程工務所主任證稱：已經焊好的鋼
      筋數量很多；證人沈榮發證述伊去現場看，只看到一大堆
      的鋼筋籠（見本院卷第215頁）各等語。 足證系爭工程西
      側基樁計應施作120支（含試樁基樁乙支），扣除其中1支
      為試樁基樁，則西側原設計須施作之反循環基樁數量即為
      119支，營建署所引被證1結算書第11頁第29項所載反循環
      基樁結算數量109支係東側基樁施作結算數量， 與正佳公
      司請求無涉，是營建署執此為辯，實非可採，正佳公司主
      張施作並拆除之鋼筋籠數量119支為可採。
    3.至營建署雖辯稱上開鋼筋籠仍為可用鋼筋，惟查證人甲○
      ○證稱：鋼筋如果已經組裝焊接完成，拆開來之後就會變
      形無法再為利用。所以鋼筋籠焊好之後就不能夠拆開再為
      利用，只能當廢鐵處理，如果已經澆注完成就只能當廢棄
      物處理，本件施工有包含澆注等語（見原審卷1第201頁）
      ；證人許耀恆則證述119支鋼筋已經點焊好云云（ 見原審
      卷1第214頁反面）；沈榮發亦證述鋼筋籠放置的時間太久
      了，如果要拆開來，可能無法使用等詞（見原審卷1第215
      頁）；證人郭俊宏則證稱依照一般的工程習慣如果已經進
      材料就要點焊好，要不然鋼筋會有被偷竊的危險等語（見
      原審卷1第216頁）。足見已施作之鋼筋籠已經焊接、澆注
      完成，拆開後即無法再為利用，營建署上開辯稱顯無足採
      。
    4.從而，本件系爭0K+300北排水幹線西側工程，因營建署變
      更設計，致已施作之119支鋼筋籠須拆除 ，依兩造工程契
      約第6條約定，營建署自應給付上開鋼筋籠之費用。而119
      支鋼筋籠之成本材料費及人力成本支出正佳公司已提出發
      票9張為證，營建署對於119支鋼筋籠材料成本及人力成本
      之價格分別為227萬8366元、323萬0885元 ，共550萬9251
      元亦不爭執（見原審卷2第17頁筆錄）， 再參酌證人郭俊
      宏經原審訊問1個已經焊好的鋼筋籠的材料和工資5萬5000
      元是否太貴時，證述伊為土木技師，依其在工程界26年之
      經驗，這個價錢應該合理等語（見原審卷1第216頁），則
      正佳公司請求給付550萬9251元洵屬正當。
九、正佳公司拆除鋼板樁工程而增加費用部分：
  (一)正佳公司主張依89年 9月21日施工協調會結論進行施工後，
    卻因營建署總工程師不同意，致須將施工完成之圍堰鋼板樁
    一一拆除一節 ，業經提出89年9月21日施工協調會紀錄、營
    建署南區工程組88年 9月27日88營署北公3字第00908號函及
    發票2張為證（見原審卷1第100頁至第103頁），函文內明白
    要求正佳公司「請依照9月21日施工協調會結論辦理 」，顯
    非正佳公司自行趕工而自行施作，營建署對此部分金額復未
    爭執，堪信為真實。
  (二)營建署雖辯稱施工方法應依原契約之約定，即變更施工方法
    ，亦應其總工程司為據云云，惟依前開南區工程組函內容可
    知，南區工程組係明確要求正佳公司就北排水幹線西側工程
    依9月21日協調會「以圍堰防水方式擋土排水後 ，挖除垃圾
    及爛泥並回填土壤」結論施工，函文內並未表明須待營建署
    總工程司同意後始得進行施工，或總工程司尚未同意施工，
    則正佳公司又豈會知悉協調會結論營建署總工程司尚未同意
    ？況依兩造工程契約約定，營建署得要求正佳公司須依其指
    示施工，並配合施工、趕工，且不得遲延完工（見工程契約
    第6條、第7條、第11條、第12條，見原審卷1第10、11頁）
    ，若營建署南區工程組已指示正佳公司施工，正佳公司並無
    拒絕施工權限。是故，縱事後營建署總工程司不同意此變更
    設計，此乃營建署內部權責劃分，要與正佳公司無涉。從而
    此部分工程正佳公司施作後，因營建署內部總工程司不同意
    營建署原指示施工之方式，致正佳公司須將施工完成之圍堰
    鋼板樁全數拆除，依兩造工程契約第６條約定，正佳公司請
    求營建署給付圍堰防水工程圍堰鋼板樁施作及拆除費用損失
    共220萬3608元即屬有據，應予准許。
十、綜上所述，系爭工程因工程估驗款遲未核發、基樁變更設計
    遲未決定，致須等候頒布設計圖說、施工用地部分管線施工
    ，致正佳公司須等候其他單位施工完成，方能施作等因素，
    致工期展延，因此增加之人事薪資費用116萬3115元、 工程
    保險費用29萬5012元（已扣除內政部營建署已支付部分）、
    工程履約保證金手續費47萬6325元、施工房屋租賃費用34萬
    5000元，工程展延增加之電信費、水電費33萬3968元（已扣
    除內政部營建署已支付部分），及因變更設計致正佳公司支
    出已施工須廢棄之鋼筋籠費用550萬9251元、 圍堰鋼板樁施
    作及拆除費用220萬3608元，合計1032萬6279元（0000000+
    295012 + 476325 + 345000 + 333968 + 0000000 +0000000
    =00000000）， 正佳公司依民法第231條第1項規定及兩造工
    程契約第６條約定，請求營建署給付1032萬6279元及自起訴
    狀繕本送達營建署之翌日即93年 7月16日起至清償日，按年
    息5%計算之利息，於法並無不合，應予准許，逾此部分之請
    求，尚屬無據，應予駁回。 原判決就999萬2311元本息部分
    判准正佳公司之請求，並依據兩造聲請為准免假執行之宣告
    ，核無不合，營建署就此部分上訴請求廢棄改判為無理由；
    惟原判決駁回正佳公司其餘33萬3968元（00000000-0000000
    = 333968）本息之請求及此部分假執行之聲請，尚有違誤，
    正佳公司此部分上訴為有理由，應由本院廢棄改判增加給付
    如主文第２項所示，並依據兩造聲請定相當金額後為准、免
    假執行之宣告；至於正佳公司其餘請求給付不應准許部分，
    原判決為正佳公司敗訴之判決，並駁回其假執行之聲請，經
    核於法並無不合，正佳公司此部分上訴意旨求予廢棄改判，
    為無理由，應駁回其上訴。
十一、本件兩造經行政院公共工程委員會調解為建議後，因營建署
    異議而未成立，故本件本院依據證據認定事實不受該調解之
    拘束，本件事證已臻明確，兩造其餘之攻防方法經審酌與判
    決結果不生影響，無庸逐一論述，併此敘明。
十二、據上論結，本件正佳公司之上訴為一部有理由，一部無理由
    ，營建署之上訴為無理由，依民事訴訟法第450條、第449條
    第1項、第463條、第390條第2項、第392條第2項、第79條，
    判決如主文。
中    華    民    國    95    年    5     月    9     日
                  民事第七庭  審判長法  官  鄭三源
                                    法  官  王聖惠
                                    法  官  黃嘉烈
正本係照原本作成。
兩造如不服本判決，應於收受送達後20日內向本院提出上訴書狀
，其未表明上訴理由者，應於提出上訴後20日內向本院補提理由
書狀（均須按他造當事人之人數附繕本）上訴時應提出委任律師
或具有律師資格之人之委任狀；委任有律師資格者，另應附具律
師資格證書及釋明委任人與受任人有民事訴訟法第466條之 1第1
項但書或第2項（詳附註）所定關係之釋明文書影本。
中    華    民    國    95    年    5     月    10    日
                                    書記官  倪淑芳
附註：
民事訴訟法第466條之1（第1項、第2項）：
對於第二審判決上訴，上訴人應委任律師為訴訟代理人。但上訴
人或其他法定代理人具有律師資格者，不在此限。
上訴人之配偶、三親等內之血親、二親等內之姻親，或上訴人為
法人、中央或地方機關時，其所屬專任人員具有律師資格並經法
院認為適當者，亦得為第三審訴訟代理人。


司法院資訊處製作；財團法人民間司法改革基金會備份。
